【裁判字號】    99,勞上易,8
【裁判日期】    990720
【裁判案由】    給付退休金差額
【裁判全文】
臺灣高等法院高雄分院民事判決         99年度勞上易字第8號
上  訴  人  臺灣中油股份有限公司
法定代理人  丙○○
訴訟代理人  蘇俊誠律師
被上訴人    乙○○
            戊○○
            庚○○
            壬○
                        號
            癸○○
            己○○
            辛○○
            丁○○
            甲○○
上列9人共同
訴訟代理人  劉思龍律師
複代理人    林維毅律師
上列當事人間請求給付退休金差額事件，上訴人對於民國99年2
月25日臺灣高雄地方法院98年度勞訴字第50號第一審判決提起上
訴，被上訴人乙○○、庚○○於本院為訴之擴張，被上訴人癸○
○、甲○○於本院為訴之減縮，本院於99年7 月7 日言詞辯論終
結，判決如下：
    主  文
上訴駁回。
上訴人應再給付被上訴人乙○○新臺幣柒萬陸仟貳佰肆拾伍元及
自民國九十七年六月一日起至清償日止，按週年利率百分之五計
算之利息。
上訴人應再給付被上訴人庚○○新臺幣肆萬陸仟陸佰柒拾元及自
民國九十七年五月十七日起至清償日止，按週年利率百分之五計
算之利息。
原判決命上訴人給付被上訴人癸○○之金額減縮為新臺幣壹拾伍
萬貳仟貳佰捌拾元及自民國九十四年八月一日起至清償日止，
按週年利率百分之五計算之利息。
原判決命上訴人給付被上訴人甲○○之金額減縮為新臺幣壹拾貳
萬壹仟柒佰陸拾柒元，及自民國九十五年二月四日起至清償日止
，按週年利率百分之五計算之利息。
第二審及擴張之訴訴訟費用由上訴人負擔。
    事 實 及 理 由
一、被上訴人起訴主張，被上訴人原均為上訴人所僱用之勞工，
    嗣先後於附表(一)「退休日期」欄所示之日期退休，因被上訴
    人於任職期間，每月均領有屬於經常性給與且為勞務對價之
    夜點費（下稱系爭夜點費），惟上訴人於給付被上訴人退休
    金時，並未將系爭夜點費列入平均工資計算，致上訴人給付
    之退休金分別短少如附表(一)「退休金差額」欄所示之金額（
    原判決附表一「退休金差額」欄，就被上訴人乙○○、庚○
    ○、癸○○、甲○○部分，依序誤載為130875元、100912
    元、157599元、129549元），被上訴人爰依勞動基準法（下
    稱勞基法）第55條之規定，提起本件訴訟，請求上訴人應給
    付退休金差額。聲明求為判決：(一)上訴人應分別給付被上訴
    人如附表(二)「退休金差額」欄所示之金額及各自附表(二)「利
    息起算日」欄所示之日起至清償日止，按週年利率百分之五
    計算之利息。(二)訴訟費用由上訴人負擔。
二、上訴人則以：系爭夜點費之發放對象係實際輪值中、夜班或
    夜間工作之員工，金額均為固定，只要符合要件，即可請領
    ，不因員工本薪之高低、作業種類、工作複雜性、經驗、學
    歷、智力、技能、勞心度、勞力度、年資、級職之不同而有
    差異，亦不因例假、休假日工作者而加倍發給，因之，系爭
    夜點費就性質而言，顯非「勞務之對價」，應係工資給付外
    之恩惠性給與，與工資之定義不相符合。又因上訴人係行政
    院經濟部所屬事業機構並兼具行政機關之性質，是關於國營
    事業員工之勞動條件，應以「國營事業管理法」及經濟部所
    屬事業人員退休、撫及資遣辦法（下稱系爭所屬事業退休
    辦法）相關規定為據，並不適用勞基法，且行政院經濟部國
    營事業委員會88年9 月7 日經國一字第88540070號函並明
    示：所屬事業退休辦法對平均工資之計算未包含夜點費在內
    ，且夜點費僅為福利性措施，系爭夜點費自不應併入平均工
    資計算退休金，是本件關於被上訴人退休金之計算應不適用
    勞基法。又上訴人並曾先後於55年8 月26日、67年12月19日
    、69年1 月3 日與台灣石油工會簽訂團體協約（下稱系爭協
    約），依系爭協約第16條之約定，認夜點費非屬系爭協約所
    約定之工資，並經主管機關69年7 月14日認可備查在案。符
    合團體協約法第3 、4 、17條之規定，故系爭協約已有效成
    立，被上訴人既為工會會員，自應受系爭協約之拘束，而不
    應將夜點費併入平均工資計算退休金。況勞基法施行細則於
    94年6 月15日修正時，將原第10條第9 款有關夜點費及誤餐
    費刪除，刪除理由謂有關夜點費及誤餐費是否為工資，應個
    案認定，足見立法者亦不認定夜點費當然具有工資性質，而
    應依事業單位發放夜點費目的予以個案認定等語，資為抗辯
    。並答辯聲明：(一)被上訴人之訴駁回。(二)訴訟費用由被上訴
    人負擔。
三、本件原審對於被上訴人之請求，判決被上訴人勝訴，上訴人
    聲明不服，上訴聲明求為判決：(一)原判決廢棄。(二)被上訴人
    在第一審之訴及在第二審所為擴張之訴均駁回。(三)第一、二
    審訴訟費用由被上訴人負擔。被上訴人則答辯及擴張減縮聲
    明：(一)上訴駁回。(二)上訴人應再給付被上訴人乙○○新臺幣
    （下同）7 萬6245元及自97年6 月1 日起至清償日止，按週
    年利率百分之五計算之利息。(三)上訴人應再給付被上訴人庚
    ○○4 萬6670元及自97年5 月17日起至清償日止，按週年利
    率百分之五計算之利息。(四)被上訴人癸○○請求之金額減縮
    為15萬2283元及自94年8 月1 日起至清償日止，按週年利率
    百分之五計算之利息。(五)被上訴人甲○○請求之金額減縮為
    12萬1767元及自95年2 月4 日起至清償日止，按週年利率百
    分之五計算之利息。(六)訴訟費用由上訴人負擔（按被上訴人
    乙○○、庚○○於本院所為應受給付金額之擴張；另被上訴
    人癸○○、甲○○於本院所為應受給付金額之減縮；核屬擴
    張、減縮應受判決事項之聲明，依民事訴訟法第446 條第1
    項但書、第255 條第1 項第3 款之規定相符，應予准許，併
    此明）。
四、兩造不爭執之事項如下，並有上訴人公司94年8 月17日油人
    發字第0940005876號函、工作人員薪津表、被上訴人退休金
    計算清單、退休前6 個月之夜點費計入退休金計算清單附卷
    可稽，堪予採信：
  (一)被上訴人原均係受僱於上訴人之勞工，嗣先後於如附表(一)「
    退休日期」欄所示之日期退休。
  (二)被上訴人受僱於上訴人之工作期間為採24小時3 班輪流作業
    ，早班自上午8 時至16時，中班自16時至凌晨0 時，晚班自
    凌晨0 時至翌日上午8 時，如輪值中班、晚班，上訴人均分
    別發給夜點費150 元、300 元。
  (三)上訴人給付被上訴人退休金時，均未將系爭夜點費列入平均
    工資計算退休金，如將系爭夜點費列入計算，依被上訴人各
    人之年資基數計算，則上訴人分別短付被上訴人退休金各如
    附表(一)「退休金差額」欄所示金額。
五、兩造之爭執點為：系爭夜點費是否屬工資之範疇而應列入勞
    基法所定平均工資以計算退休金？經查：
  (一)按工資係勞工因工作而獲得之報酬，包括工資、薪金及按計
    時、計日、計月、計件以現金或實物等方式給付之獎金、津
    貼及其他任何名義之經常性給與均屬之，勞基法第2 條第3
    款定有明文。故所謂工資，應屬「勞務之對價」及「經常性
    之給與」，至於其給付名稱為何，則非所問。最高法院92年
    台上字第2108號判決要旨可資參照。又勞基法施行前工資之
    意義亦應同此認定。
  (二)被上訴人受僱於上訴人之工作時間係採24小時3 班制輪值，
    早班自上午8 時至16時，中班自16時至凌晨0 時，晚班則自
    凌晨0 時至翌日上午8 時，被上訴人退休前，輪值中班者領
    夜點費150 元，輪值晚班者領夜點費300 元等事實，已為兩
    造所不爭執，則此一工作型態具有常態性，與一般公司行號
    為應付臨時性之業務需求偶而為之者有間。況於夜間工作，
    不利於勞工之生活及健康，故就工作內容相同之早班、中班
    、晚班勞工，給與不同之工資，應屬合理，亦不違反勞基法
    關於薪資平等原則之規定，則系爭夜點費係上訴人因被上訴
    人於特殊工作時間工作，而對被上訴人所為之給付，其本質
    為被上訴人於該時段工作所獲得之報酬，具有「勞務對價性
    」自明；且被上訴人任職數十年間，每個月均領有系爭夜點
    費，亦見系爭夜點費之給付具有「經常性」。又工資報酬中
    某些項目，如伙食津貼、交通津貼等，並不因經驗、學歷、
    技能、勞力度、勞心度、年資、職級不同而有差異，均係給
    與相同數額，即採取一致性之給與，且亦未於被上訴人於例
    假日、休假日工作時加倍發給。故上訴人辯稱系爭夜點費係
    工資給付以外之恩惠性給與，並非勞工工作之對價云云，應
    無足採。
  (三)又上訴人辯稱被上訴人為經濟部所屬國營事業之人員，故有
    關其待遇、福利及退休事項，應參酌國營事業管理法及系爭
    所屬事業退休辦法之規定，而排除勞基法之適用，故系爭夜
    點費不得再依勞基法有關工資之定義而列入被上訴人之平均
    工資以計算退休金云云。惟查上訴人雖屬國營事業，然參照
    國營事業管理法第14條及系爭所屬事業退休辦法之規定，並
    未將國營事業員工所支領之夜點費排除於工資之外，則上訴
    人執上開規定限縮被上訴人應領「工資」之定義，而謂系爭
    夜點費不應列入平均工資以計算退休金云云，已非可採。況
    系爭所屬事業退休辦法第3 條亦規定：「本辦法所稱基數，
    係指計算事由發生時1 個月平均工資。平均工資依勞動基準
    法有關規定辦理。」故縱依系爭所屬事業退休辦法規定，其
    就平均工資之計算亦係依勞基法相關規定辦理。故關於本件
    系爭夜點費之認定及平均工資之計算，自應適用勞基法之規
    定為之。是上訴人前開抗辯，亦不足採信。
  (四)至於上訴人所提出之經濟部國營事業委員會88年9 月7 日經
    國一字第88560070號函雖載有：「本部所屬事業人員退休
    撫及資遣辦法作業手冊中對平均工資之經常性給與項目，
    亦未包含夜點費在內。且本部所屬事業從業人員夜點費，其
    性質係屬公司為鼓勵及感念員工上夜間班之辛勞所發給之點
    心費，屬福利性措施，與夜勤津貼乃屬二義，兩者實不宜相
    提並論，本案仍維持現行本部所屬事業一致性之作法」等語
    。然核該函對於夜點費性質之認定與前揭說明有悖，其見解
    尚有違誤，應不拘束本院。是上開函文尚不足為上訴人有利
    之論據。
  (五)又上訴人雖另辯稱其曾先後於55年8 月26日、67年12月19日
    、69年1 月3 日與被上訴人所屬之台灣石油工會簽訂團體協
    約，經主管機關（經濟部）於69年7 月14日認可備查在案，
    而依該協約第16條之約定，夜點費並非屬該協約所約定之工
    資，被上訴人既為台灣石油工會之會員，自應受此約定之拘
    束云云。惟依系爭團體協約第2 條約定，該協約有效期間為
    3 年，則系爭團體協約有效期間早已屆滿。且依團體協約法
    第17條之規定，系爭團體協約是否有延續效力，須視系爭團
    體協約是否已有效成立為前提。而團體協約法第3 條已明定
    ：「勞資團體之代表機關，非依其團體章程之規定，或依其
    團員大會或代表大會之決議，或受其團體全團團員各個所授
    與特別書面之委任，不得以其團體名義締結團體協約。違反
    前項規定所締結之團體協約，非得其團體大會之追認，不生
    效力。」，是團體協約若非依其團體章程之規定，或依其團
    員大會或代表大會之決議，或受其團體全團團員各個所授與
    特別書面之委任，自不得以其團體之名義締結團體協約。違
    反此一規定者，其所締結之團體協約，非得其團員大會之追
    認，不發生效力。而被上訴人既已否認上訴人所提出系爭團
    體協約之效力，自應由上訴人就該團體協約已具備前揭生效
    要件負舉證之責。惟上訴人迄未能舉證證明之，自難認系爭
    團體協約已發生效力，而其效力仍繼續至今。況被上訴人之
    薪資事項不應因適用國營事業管理法第14條及系爭所屬事業
    退休辦法之規定，而排除勞基法之適用，亦如前述，是上訴
    人前開抗辯，亦不足採信。
  (六)上訴人又辯稱依94年6 月15日修正前勞基法施行細則第10條
    第9 款規定，係將夜點費排除於經常性給與之外，不能僅以
    勞基法施行細則之修正，即遽認夜點費係屬工資云云。惟查
    修正前勞基法施行細則第10條第9 款雖將「差旅費、差旅津
    貼、交際費、夜點費及誤餐費等」排除於同法第2 條第3 款
    所稱之其他名義之經常性給與以外，然該條款規定之差旅費
    及交際費費用因屬不確定之事項所支出，故可認並非經常性
    之給與。至於夜點費部分，從該條款所稱之夜點費與誤餐費
    同列，而誤餐費既屬恩惠性及非經常性之給與性質，則該條
    款所稱之夜點費應屬同一性質。亦即該條款所稱之夜點費及
    誤餐費，係指雇主為體恤勞工於夜間工作而給與之夜間點心
    費，或勞工因執行職務延誤正常用餐時間，另外給與之餐費
    ，且非經常性者。而系爭夜點費係屬勞工工作之對價，且有
    經常性，已如上述，此與上開條款所稱之「夜點費」顯有不
    同。自難以系爭夜點費與勞基法施行細則第10條第9 款規定
    之「夜點費」係使用同一名稱，遽將系爭夜點費排除於勞基
    法第2 條第3 款所定經常性給與之外。況勞基法施行細則於
    94年6 月14日修正時，已將第10條第9 款有關夜點費及誤餐
    費之規定刪除，以避免雇主巧立名目，規避將該給付列入平
    均工資計算。益證系爭夜點費應屬工資無訛。
  (七)至上訴人雖又援引最高法院91年台上字第897 號、94年台上
    字第808 號、臺灣高等法院94年度勞上易字第91號、96年度
    勞上易字第3 號、臺灣高雄地方法院94年度勞訴字第53號裁
    判要旨（見本院卷第86頁至第112 頁），抗辯上揭裁判均認
    定夜點費非屬工資，因而系爭夜點費不可列入被上訴人之平
    均工資以計算退休金云云，惟查上開最高法院之裁判，核係
    對士林紙業股份有限公司及南亞塑膠工業股份有限公司分別
    與其所僱用勞工之退休金爭議所為之裁判，其當事人均非本
    件上訴人，且上開民事事件之事實及爭點亦非全與本件相同
    ，故本院並不受上開最高法院見解之拘束。況台灣中油股份
    有限公司給付其所僱用勞工之夜點費，係屬工資，依法應計
    入平均工資以計算退休勞工之退休金等事實，亦有最高法院
    96年台上字第616 號、96年台上字第2856號、97年台上字第
    320 號裁判要旨可資參照。至於臺灣高等法院及臺灣高雄地
    方法院另案之其他判決，對本件而言，亦無法律上之拘束力
    。從而上訴人執前開民事裁判，據以為抗辯，亦無足採。
六、綜上所述，上訴人抗辯系爭夜點費並非被上訴人因工作而得
    之報酬，不具勞務對價性，且非屬上訴人對勞工之經常性給
    與，不應列入被上訴人之平均工資計算云云，均屬不能採信
    。被上訴人主張上訴人於計算渠等之退休金時，未將系爭夜
    點費列入平均工資以計算退休金等情，即屬可採。另被上訴
    人主張如系爭夜點費應列為工資，則其等應得之退休金分別
    短少如附表(一)「退休金差額」欄所示之金額，而非如附表(二)
    （即原判決附表一）「退休金差額」欄所示之金額，則為上
    訴人所不爭執，已如前述，從而被上訴人依勞基法第55條規
    定，請求並於本院就被上訴人乙○○、庚○○部分為擴張請
    求，另被上訴人癸○○、甲○○部分為減縮請求，上訴人應
    分別如數給付被上訴人如附表(一)「退休金差額」欄所示之退
    休金，及各該附表「利息起算日」欄所示之日起至清償日止
    ，按週年利率百分之五計算之利息，即屬正當，應予准許。
    原審因而為被上訴人勝訴之判決，經核尚無不合，上訴意旨
    指摘原判決不當，求予廢棄改判，為無理由，應予駁回。爰
    判決如主文所示。
七、本件事證已臻明確，兩造其餘攻擊防禦方法，核與判決之結
    果無影響，爰不一一論述。
八、據上論結，本件上訴為無理由，被上訴人擴張之訴為有理由
    ，依民事訴訟法第449 條第1 項、第450 條、第78條，判決
    如主文。
中    華    民    國    99    年    7     月    20    日
                              勞工法庭
                                  審判長法官  張國彬
                                  法      官  甯  馨
                                  法      官  吳登輝
以上正本證明與原本無異。
如對本判決上訴，須於判決送達後20日內向本院提出上訴狀，其
未表明上訴理由者，應於上訴後20日內向本院提出上訴理由書（
均須按他造當事人之人數附繕本）。上訴時應提出委任律師或具
有律師資格之人之委任狀，並依附註條文規定辦理。如委任律師
提起上訴者，應一併繳納上訴審裁判費。
中    華    民    國    99    年    7     月    21    日
                                  書  記  官  廖素珍
附註：
民事訴訟法第466條之1 ：
對於第二審判決上訴，上訴人應委任律師為訴訟代理人，但上訴
人或其法定代理人具有律師資格者，不在此限。
上訴人之配偶、三親等內之血親、二親等內之姻親，或上訴人為
法人、中央或地方機關時，其所屬專任人員具有律師資格並經法
院認為適當者，亦得為第三審訴訟代理人。第1 項但書及第2 項
情形，應於提起上訴或委任時釋明之。
臺灣高等法院高雄分院99年度勞上易字第8號附表(一)
┌─┬───┬────┬────┬──────┬──────┬─────┬─────┐
│編│被上訴│到職日期│退休日期│ 退休金基數 │月平均夜點費│退休金差額│利息起算日│
│號│人姓名│年/月/日│年/月/日├──────┼──────┤          │年/月/日  │
│  │      │        │        │勞基法施行前│退休前三月  │          │          │
│  │      │        │        ├──────┼──────┤          │          │
│  │      │        │        │勞基法施行後│退休前六月  │          │          │
├─┼───┼────┼────┼──────┼──────┼─────┼─────┤
│1 │乙○○│61/8/23 │97/5/1  │30          │4900        │207120    │97/6/1    │
│  │      │        │        ├──────┼──────┤          │          │
│  │      │        │        │15          │4008        │          │          │
├─┼───┼────┼────┼──────┼──────┼─────┼─────┤
│2 │戊○○│63/7/1  │97/5/1  │26.33333    │4767        │206722    │97/6/1    │
│  │      │        │        ├──────┼──────┤          │          │
│  │      │        │        │18.66667    │4350        │          │          │
├─┼───┼────┼────┼──────┼──────┼─────┼─────┤
│3 │庚○○│65/5/8  │97/4/16 │16.5        │3633        │147582    │97/5/17   │
│  │      │        │        ├──────┼──────┤          │          │
│  │      │        │        │28.5        │3075        │          │          │
├─┼───┼────┼────┼──────┼──────┼─────┼─────┤
│4 │壬○  │66/6/9  │97/3/1  │14.33333    │4400        │181133    │97/4/1    │
│  │      │        │        ├──────┼──────┤          │          │
│  │      │        │        │30.66667    │3850        │          │          │
├─┼───┼────┼────┼──────┼──────┼─────┼─────┤
│5 │癸○○│59/4/27 │94/7/1  │30.66667    │3400        │152283    │94/8/1    │
│  │      │        │        ├──────┼──────┤          │          │
│  │      │        │        │14.33333    │3350        │          │          │
├─┼───┼────┼────┼──────┼──────┼─────┼─────┤
│6 │己○○│61/1/27 │97/1/1  │30.29167    │3350        │150382    │97/2/1    │
│  │      │        │        ├──────┼──────┤          │          │
│  │      │        │        │14.70833    │3325        │          │          │
├─┼───┼────┼────┼──────┼──────┼─────┼─────┤
│7 │辛○○│61/11/1 │97/5/1  │29.5        │4467        │197383    │97/6/1    │
│  │      │        │        ├──────┼──────┤          │          │
│  │      │        │        │15.5        │4233        │          │          │
├─┼───┼────┼────┼──────┼──────┼─────┼─────┤
│8 │丁○○│63/3/1  │97/5/1  │22.83333    │4767        │204894    │97/6/1    │
│  │      │        │        ├──────┼──────┤          │          │
│  │      │        │        │22.16667    │4333        │          │          │
├─┼───┼────┼────┼──────┼──────┼─────┼─────┤
│9 │甲○○│71/6/21 │95/1/4  │8.33333     │2950        │121767    │95/2/4    │
│  │      │        │        ├──────┼──────┤          │          │
│  │      │        │        │32.66667    │2975        │          │          │
└─┴───┴────┴────┴──────┴──────┴─────┴─────┘
臺灣高等法院高雄分院99年度勞上易字第8號附表(二)
┌──┬─────┬──────┬─────────────┐
│編號│ 被上訴人 │ 退休金差額 │利息起算日（自被上訴人退休│
│    │  姓  名  │ （新臺幣） │後30日之翌日起算）        │
├──┼─────┼──────┼─────────────┤
│1   │乙○○    │130,875元   │97年6月1日                │
├──┼─────┼──────┼─────────────┤
│2   │戊○○    │206,722元   │97年6月1日                │
├──┼─────┼──────┼─────────────┤
│3   │庚○○    │100,912元   │97年5月17日               │
├──┼─────┼──────┼─────────────┤
│4   │壬○      │181,133元   │97年4月1日                │
├──┼─────┼──────┼─────────────┤
│5   │癸○○    │157,599元   │94年8月1日                │
├──┼─────┼──────┼─────────────┤
│6   │己○○    │150,382元   │97年2月1日                │
├──┼─────┼──────┼─────────────┤
│7   │辛○○    │197,383元   │97年6月1日                │
├──┼─────┼──────┼─────────────┤
│8   │丁○○    │204,894元   │97年6月1日                │
├──┼─────┼──────┼─────────────┤
│9   │甲○○    │129,549元   │95年2月4日                │
└──┴─────┴──────┴─────────────┘

司法院資訊處製作；財團法人民間司法改革基金會備份。
